最高法院刑事判決　　　　　　　　　 111年度台上字第3239號
上　訴　人　陳芝聖


上列上訴人因竊佔案件，不服臺灣高等法院臺中分院中華民國11
1 年3月29日第二審判決（111年度上易字第39號，起訴案號：臺
灣臺中地方檢察署108年度偵字第11978號），提起上訴，本院判
決如下：
    主  文
原判決撤銷，發回臺灣高等法院臺中分院。
    理  由
一、本件原判決認定上訴人陳芝聖有其事實欄所載竊佔如其附表
    所示A 部分之國有土地（下稱系爭土地）犯行，因而撤銷第
    一審之無罪判決，改判論處上訴人竊佔罪刑（處有期徒刑 6
    月）。固非無見。
二、依原判決事實之記載，系爭土地之管理人財政部國有財產署
    （下稱國產署）與原承租人洪張梅曾簽訂租賃契約（租期自
    民國92年1 月1日起至101年12月31日止），嗣因洪張梅違反
    親自耕作等約定，國產署遂以函文通知違反情形，並於99年
    4 月15日終止租約。上訴人竟意圖為自己不法利益，基於竊
    佔犯意，藉口其於101 年7月7日與洪張梅簽訂轉承讓渡書，
    而在系爭土地鋪設水泥地，並將舜昕工業有限公司（下稱舜
    昕公司，上訴人為實際負責人）所有之鋼材及起重設備等物
    堆置其上，以竊佔國有土地。原判決並於理由欄認定上訴人
    於101 年7月7日與洪張梅簽訂轉承讓渡書，雙方約定由洪張
    梅以新臺幣（下同）150 萬元之價額，於同日將系爭土地之
    使用權讓渡給上訴人，上訴人並依約以舜昕工程行名義開立
    面額150 萬元之支票與洪張梅等情，有洪張梅與國產署中區
    分署92年5 月28日簽訂之國有耕地租賃契約書、洪張梅與上
    訴人101 年7月7日簽立之轉承讓渡書、舜昕工程行臺灣中小
    企業銀行大甲分行支票影本等在卷可參（見原判決第4頁第2
    0至28行）。如果無訛，上訴人於101年7月7日與洪張梅簽立
    轉承讓渡書，並支付讓渡價金以取得系爭土地之使用權後，
    固做為工廠使用，並非耕作，而有違反土地使用管制之限制
    ，然上訴人於簽訂轉承讓渡書時，如知悉洪張梅與國產署之
    租賃契約業已無效，何以仍支付高達150 萬元之讓渡價金予
    洪張梅？其理由安在？是否有違常情？事涉上訴人於簽立轉
    承讓渡書時，主觀上是否基於竊佔犯意，而不法佔用系爭土
    地，自有究明釐清之必要。原判決就此未予詳查並敘明理由
    ，容有調查職責未盡及理由不備之違法。
三、原判決固於理由欄說明：上訴人依系爭轉承讓渡書第6 條之
    約定，最遲於101年第2期開始交納租金與國產署中區分署時
    ，即可由國產署中區分署查知，該署與洪張梅之92年5 月28
    日國有耕地租賃契約書已經終止；或依系爭轉承讓渡書第 2
    條約定，應於租期屆滿前3 個月內，申請換約續租，上訴人
    最遲於101 年10月前即可知悉其無法辦理續租，然上訴人並
    未於101 年10月前辦理續租，足認上訴人確知悉洪張梅與國
    產署之租賃契約業已無效，無法辦理續租等語（見原判決第
    6 頁第6至21行）。然此僅係推論上訴人於101年7月7日簽訂
    轉承讓渡書之後，最遲應於101 年10月前與國產署辦理繳納
    租金或續租時，「有機會」從國產署中區分署得悉洪張梅與
    國產署之租賃契約業已無效。惟縱認上訴人違反其與洪張梅
    所簽訂轉承讓渡書之上揭約定，嗣後未依期限交納租金及辦
    理續租，得否據此反推其於簽訂轉承讓渡書時即有竊佔之故
    意？已有疑義。又上訴人於第一審審理時陳稱：我曾向國產
    署表示要承租，但該署回應要符合相當條件才能承租，我因
    為還沒有符合該條件，所以一直用繳納補償金之方式支付使
    用該土地之對價等語（見第一審卷第68頁）。則上訴人實際
    上有無及何時向國產署申請承租或續租系爭土地？亦屬不明
    。上開疑點，攸關上訴人主觀上有無及何時起有竊佔國有土
    地犯意之認定，猶有詳加調查釐清之必要。
四、原判決理由說明：國產署中區分署於106年6月26日通知舜昕
    公司應拆除地上物返還土地，舜昕公司提出申請書，拒絕繳
    納占用地使用補償金（見偵11978 號卷一第513、514、57至
    65頁，偵11978 號卷二第6頁），上訴人既連5萬多元之補償
    金均不願意繳納……等語（見原判決第6 頁第27行至31行）
    。惟查原判決上揭所引用之偵11978 號卷一第513至514頁所
    示舜昕公司於108年6月間提出申請書之內容，係表明其已遵
    照國產署中區分署囑咐，騰空返還系爭土地，惠請派員至現
    場複勘，並依據國有非公用不動產被占用處理要點第6點第1
    項第3 款、第3項於102年3月6日以前自行騰空交還者得免收
    使用補償金之規定，請求同意免繳使用補償金；所引偵1197
    8 號卷一第57至61頁所示國產署自行收納款項收據，係記載
    繳款人舜昕公司分別於107年6月7日、107年7月24日、107年
    11月21日以現金繳納「占用地收使用補償金」各3 萬元；所
    引用偵11978 號卷一第63至65頁所示國產署中區分署國有土
    地使用補償金繳納通知書，係記載舜昕公司應繳納100年6月
    至106年12月之使用補償金合計84萬6918元；所引用偵11978
    號卷二第6 頁為告訴代理人陳明靖之偵訊筆錄，陳明靖表示
    依舜昕公司申請書所載，該公司主張於102 年之前已佔用系
    爭土地，而依國有非公用不動產被占用處理要點第6點第1項
    第3款、第3項規定得予免收使用補償金，故舜昕公司不願意
    繳納補償金等語。嗣國產署中區分署固認定舜昕公司不符上
    揭處理要點之免收規定，然於108年8月13日複勘結果，認系
    爭土地地上物已騰空，舜昕公司符合減半計收規定，故應繳
    納自101 年7月1日起至108年7月24日止使用補償金及遲延利
    息合計43萬8354元，有卷附國產署中區分署函文可稽（見同
    上偵卷一第503 、511頁）。可見上訴人曾於107年補繳部分
    之占用地使用補償金，且於108年6月將系爭土地地上物騰空
    後依相關規定申請免繳使用補償金。如果無誤，則上訴人是
    否係對使用補償金之計算方式尚有疑義，致未依國產署中區
    分署函令要求為全額繳足，能否認定上訴人係全然拒繳使用
    補償金，亦有疑問；而本件補償金經減半計收後合計43萬83
    54元，並非僅5 萬多元而已，原判決此部分之說理亦顯與所
    引之卷證資料不符，難認無判決理由與卷內事證矛盾之違誤
    。
五、以上或為上訴人上訴意旨所指摘，或為本院得依職權調查之
    事項，且上述原判決之違誤，已影響於事實之確定，本院無
    從據以自為裁判，應認原判決有撤銷發回更審之原因。
據上論結，應依刑事訴訟法第397條、第401條，判決如主文。
中    華    民    國   111    年    9     月    1     日
                  刑事第三庭審判長法  官  徐  昌  錦  
                                  法  官  林  海  祥  
                                  法  官  江  翠  萍  
                                  法  官  侯  廷  昌  
                                  法  官  林  恆  吉  
本件正本證明與原本無異
                                  書記官
中    華    民    國   111    年    9     月    5     日